---
title: 'Validar dados de casos'
---

::: {.callout-note title="Perguntas"}

- Como dados brutos de casos podem ser convertidos em um objeto `linelist` (lista de casos)?

:::

::: {.callout-tip title="Objetivos"}

- Demonstrar como converter dados de casos em dados `linelist`
- Demonstrar como marcar e validar dados para tornar a análise mais confiável

:::

::: {.callout-important title="Pré-requisitos"}

Este episódio requer que você:

- Baixe o arquivo [cleaned_data.csv](../data/cleaned_data.csv)
- Salve-o na pasta `data/`

:::

## Introdução

Na análise de surtos, após concluir as etapas iniciais de leitura e limpeza dos dados de casos, é essencial estabelecer uma camada fundamental adicional para garantir a integridade e a confiabilidade das análises seguintes. Sem essa etapa, você pode encontrar problemas mais tarde — por exemplo, variáveis podem ser modificadas ou removidas sem intenção, ou seus tipos de dados (como `<Date>` ou `<character>`) podem mudar durante o processamento. Essa camada adicional normalmente envolve duas etapas principais:

1. **marcação** (*tagging*): verificar se as colunas obrigatórias estão presentes no conjunto de dados e confirmar se elas têm os tipos de dados corretos.
2. **validação**: implementar salvaguardas para garantir que as colunas marcadas não sejam excluídas ou alteradas acidentalmente durante as etapas posteriores de manipulação de dados.

Este episódio foca na criação de objetos linelist usando o pacote [linelist](https://epiverse-trace.github.io/linelist/), que oferece suporte nativo à marcação e à validação de dados de surtos para garantir a integridade dos dados ao longo de todo o fluxo de trabalho de análise. Vamos começar carregando o pacote `{rio}` para ler os dados e o pacote `{linelist}` para criar um objeto linelist. Usaremos o operador pipe (`%>%`) para conectar algumas de suas funções, incluindo outras do pacote `{dplyr}`. Por esse motivo, também carregaremos o pacote `{tidyverse}`.

```{r,eval=TRUE,message=FALSE,warning=FALSE}
# Carregar pacotes
library(tidyverse) # para funções do {dplyr} e o operador pipe %>%
library(rio) # para importar dados
library(here) # para referenciar arquivos com facilidade
library(linelist) # para marcar e validar
```

::: {.callout-note title="Checklist"}

### O operador de dois pontos duplos (`::`)

O `::` no R permite acessar funções ou objetos de um pacote específico sem carregar o pacote inteiro no caminho de busca. Ele oferece várias vantagens importantes, incluindo:

* Informar explicitamente de qual pacote uma função provém, reduzindo a ambiguidade e possíveis conflitos quando vários pacotes têm funções com o mesmo nome
* Permitir chamar uma função de um pacote sem carregar o pacote inteiro com `library()`

Por exemplo, o comando `dplyr::filter(data, condition)` significa que estamos chamando a função `filter()` do pacote `{dplyr}`.

:::

Importe o conjunto de dados seguindo as orientações descritas no episódio [Ler dados de casos](01-ler-dados.qmd). Isso envolve carregar o conjunto de dados no ambiente de trabalho e visualizar sua estrutura e conteúdo.

```{r, eval=FALSE}
# Ler dados
# ex.: se o caminho para o arquivo for data/cleaned_data.csv, então:
cleaned_data <- rio::import(
  here::here("data", "cleaned_data.csv")
) %>%
  dplyr::as_tibble() # para uma saída simples como data frame
```

```{r, echo=FALSE}
# Importar dados limpos sem exibir o código
cleaned_data <- rio::import(
  file.path("data", "cleaned_data.csv")
) %>%
  dplyr::as_tibble() # Converter para tibble para melhor exibição dos dados

# Exibir as primeiras cinco linhas do conjunto de dados
cleaned_data
```

```{r, eval=FALSE,echo=FALSE}
# para o Positron
# ex.: se o caminho para o arquivo for data/simulated_ebola_2.csv, então:
cleaned_data <- rio::import(
  here::here("episodes", "data", "cleaned_data.csv")
) %>%
  dplyr::as_tibble() # para uma saída simples como data frame
```

::: {.callout-note title="Discussão"}

<!-- Você já vivenciou uma alteração inesperada no conjunto de dados de entrada ao executar uma análise durante um surto? Como você protege sua análise desse inconveniente? -->

### Cenário de exemplo: uma alteração inesperada

Você está em uma situação de resposta a emergências. Você precisa gerar relatórios de situação diários. Você automatizou sua análise para ler os dados diretamente do servidor online. No entanto, os responsáveis pela coleta/administração dos dados precisaram **remover/renomear/reformatar** uma variável que você considerava útil!


Como você pode detectar se os dados de entrada **ainda são válidos** para reproduzir o código de análise que você escreveu no dia anterior?

:::

::: {.callout-important title="Para o instrutor" collapse="true"}

Se os participantes não tiverem uma experiência para compartilhar, nós, como instrutores, podemos compartilhar uma.

Um cenário como esse geralmente acontece quando a instituição que realiza a análise não é a mesma que coleta os dados. Esta última pode tomar decisões sobre a estrutura dos dados que podem afetar os processos posteriores, impactando o tempo ou a precisão dos resultados da análise.

:::

## Criar um linelist e marcar colunas

Antes de começar, vale a pena distinguir as duas etapas: a **marcação** (*tagging*) atribui um papel semântico (como *ID do caso* ou *data de início dos sintomas*) a uma coluna no seu conjunto de dados, enquanto a **validação** verifica se as colunas marcadas ainda existem e têm os tipos de dados esperados. A marcação é feita uma única vez, quando você cria o objeto `linelist`; a validação é algo que você pode executar repetidamente à medida que os dados subjacentes evoluem.

Após os dados serem carregados e limpos, podemos converter os dados de casos limpos em um objeto `linelist` usando o pacote `{linelist}`, como no bloco de código abaixo.

```{r}
# Criar um objeto linelist a partir dos dados limpos
linelist_data <- linelist::make_linelist(
  x = cleaned_data, # Dados de entrada
  id = "case_id", # Coluna para identificadores únicos de casos
  date_onset = "date_onset", # Coluna para a data de início dos sintomas
  gender = "gender" # Coluna para gênero
)

# Exibir o objeto linelist resultante
linelist_data
```

O pacote `{linelist}` fornece tags para variáveis epidemiológicas comuns e um conjunto de tipos de dados apropriados para cada uma. Você pode ver a lista de nomes de tags disponíveis e seus tipos de dados aceitáveis usando a função `linelist::tags_types()`.

::: {.callout-note title="No Brasil: o dicionário de dados do SINAN"}

Cada agravo do SINAN tem um **dicionário de dados** oficial publicado pela Secretaria de
Vigilância em Saúde, descrevendo o nome de cada campo da ficha, o tipo do campo e as categorias
possíveis. Ele fica na pasta *Documentação* da área de transferência de arquivos do DATASUS e é a
referência para decidir qual coluna marcar como identificador, como data de evento e como
desfecho no seu linelist. Fonte:
[Ministério da Saúde — agravos de notificação](https://www.gov.br/saude/pt-br/acesso-a-informacao/sic/dados-em-transparencia-ativa/svsa/agravos-de-notificacoes/agravos-de-notificacoes).

:::

::: {.callout-tip .desafio title="Desafio"}

Vamos agora **marcar** variáveis adicionais. Em alguns conjuntos de dados, os nomes das variáveis podem não corresponder exatamente aos nomes predefinidos das tags. Nesses casos, você pode mapeá-las com base em como as variáveis foram definidas durante a coleta de dados. Você deve:

- **Explorar** os nomes de tags disponíveis no `{linelist}`.
- **Encontrar** quais outras variáveis no conjunto de dados de entrada podem ser associadas a qualquer uma dessas tags disponíveis.
- **Marcar** essas variáveis como mostrado acima usando a função `linelist::make_linelist()`.

::: {.callout-note title="Dica" collapse="true"}

Você pode acessar a lista de nomes de tags disponíveis no `{linelist}` usando:

```{r, eval=FALSE}
# Obter uma lista de nomes de tags disponíveis e tipos de dados
linelist::tags_types()

# Obter apenas uma lista de nomes
linelist::tags_names()
```

:::

::: {.callout-note .solucao title="Solução" collapse="true"}

```{r, eval=FALSE}
linelist::make_linelist(
  x = cleaned_data,
  id = "case_id",
  date_onset = "date_onset",
  gender = "gender",
  age = "age",
  # mesmo nome na lista padrão e no conjunto de dados
  date_reporting = "date_sample" # nomes diferentes, mas relacionados
)
```


As tags adicionais estão visíveis na saída?

Você quer ver uma exibição das variáveis disponíveis e marcadas? Você pode explorar a função `linelist::tags()` e ler sua [documentação de referência](https://epiverse-trace.github.io/linelist/reference/tags.html).

:::

:::

## Validação

Lembre-se do cenário acima, no qual uma alteração nos dados a montante (uma variável removida, renomeada ou reformatada) poderia quebrar sua análise silenciosamente. A validação é a verificação que detecta isso: executar `linelist::validate_linelist()` confirma que cada coluna marcada ainda está presente e ainda possui o tipo de dados esperado. Em uma análise contínua, você pode executá-la novamente a cada chegada de novos dados, de modo que qualquer alteração prejudicial seja sinalizada imediatamente, em vez de se propagar pelas etapas seguintes.

Para garantir que todas as variáveis marcadas estejam padronizadas e tenham os tipos de dados corretos, use a função `linelist::validate_linelist()`, como mostrado no exemplo abaixo:

```{r}
linelist::validate_linelist(linelist_data)
```

Se o seu conjunto de dados exigir uma nova tag diferente daquelas definidas no pacote `{linelist}`, use `allow_extra = TRUE` ao criar o objeto `linelist` com seu tipo de dados correspondente usando a função `linelist::make_linelist()`.

::: {.callout-tip .desafio title="Desafio"}

## Mudanças nos tipos de variáveis durante a validação do linelist

Vamos supor o seguinte cenário durante um surto em andamento. Você percebe em determinado momento que o fluxo de dados em que você confiava recebeu um conjunto de novos registros (ou seja, linhas ou observações), e o tipo de dados de uma variável mudou.

Vamos considerar o exemplo em que o tipo da variável `age` mudou de double (`<numeric>`) para caractere (`<character>`).

Para simular essa situação:

- **Altere** o tipo de dados da variável
- **Marque** a variável em um `linelist`
- **Valide** o `linelist`

Descreva como `linelist::validate_linelist()` reage quando há uma alteração no tipo de dados de uma variável dos dados de entrada.

::: {.callout-note title="Dica" collapse="true"}

Podemos usar `dplyr::mutate()` para alterar o tipo da variável antes de marcar para validação.
Por exemplo:

```{r, eval=FALSE}
# nolint start

cleaned_data %>%
  # simular uma alteração no tipo de dados em uma variável
  dplyr::mutate(age = as.character(age)) %>%
  # marcar uma variável
  linelist::.... %>%
  # validar o linelist
  linelist::...

# nolint end
```

:::

::: {.callout-note title="Dica" collapse="true"}

> Por favor, execute o código linha por linha, focando apenas nas partes antes do pipe (`%>%`).
Após cada etapa, observe a saída antes de passar para a linha seguinte.

Se a variável `age` mudar de double (`<dbl>`) para caractere (`<chr>`), obtemos o seguinte:

```{r, error=TRUE}
cleaned_data %>%
  # simular uma alteração no tipo de dados em uma variável
  dplyr::mutate(age = as.character(age)) %>%
  # marcar uma variável
  linelist::make_linelist(age = "age") %>%
  # validar o linelist
  linelist::validate_linelist()
```

Por que estamos recebendo uma mensagem de `Error`?

<!-- Deveríamos receber uma mensagem de `Warning` em vez disso?
Explique o porquê. -->

Explore outras situações para entender esse comportamento convertendo:

- `date_onset` de `<Date>` para `<character>`
- `gender` de `<character>` para `<integer>`

Depois, marque-as em um `linelist` para validação. A mensagem de `Error` sugere uma correção para o problema?

:::

::: {.callout-note .solucao title="Solução" collapse="true"}

```{r, eval=FALSE}
# Alteração 2
# Execute este código linha por linha para identificar as alterações
cleaned_data %>%
  # simular uma alteração no tipo de dados
  dplyr::mutate(date_onset = as.character(date_onset)) %>%
  # marcar
  linelist::make_linelist(date_onset = "date_onset") %>%
  # validar
  linelist::validate_linelist()
```

```{r, eval=FALSE}
# Alteração 3
# Execute este código linha por linha para identificar as alterações
cleaned_data %>%
  # simular uma alteração no tipo de dados
  dplyr::mutate(gender = as.factor(gender)) %>%
  dplyr::mutate(gender = as.integer(gender)) %>%
  # marcar
  linelist::make_linelist(gender = "gender") %>%
  # validar
  linelist::validate_linelist()
```

Recebemos mensagens de `Error` porque o tipo padrão dessas variáveis em `linelist::tags_types()` é diferente daquele que atribuímos.

A mensagem de `Error` nos informa que, para **validar** nosso linelist, devemos corrigir o tipo da variável de entrada para que corresponda ao tipo esperado pela tag. Em um script de análise de dados, podemos fazer isso adicionando uma etapa de limpeza ao pipeline.

:::

:::

::: {.callout-note title="Checklist"}

Até agora, um fluxo de trabalho típico pode ser assim:

```{r}
# usar dados limpos
cleaned_data %>%
  # marcar o maior número possível de variáveis
  # cria o objeto da classe <linelist>
  linelist::make_linelist(
    id = "case_id",
    date_onset = "date_onset",
    gender = "gender"
  ) %>%
  # validar o linelist
  linelist::validate_linelist()
```

:::

## Salvaguardas

Mecanismos de salvaguarda estão integrados implicitamente aos objetos `linelist`. Se você tentar remover qualquer uma das colunas marcadas, receberá uma mensagem de erro ou aviso, como mostrado no exemplo abaixo.

```{r, warning=TRUE}
new_df <- linelist_data %>%
  dplyr::select(case_id, gender)
```

A mensagem de `Warning` acima é a opção de saída padrão quando perdemos tags em um objeto `linelist`. No entanto, ela pode ser alterada para uma mensagem de `Error` usando a função `linelist::lost_tags_action()`.


::: {.callout-tip .desafio title="Desafio"}

## Explorar o comportamento de salvaguarda para tags perdidas

Vamos testar as implicações de mudar a configuração de **salvaguarda** de uma mensagem de `Warning` para uma de `Error`.

- Primeiro, execute este código para contar a frequência de cada categoria dentro de uma variável categórica:

```{r, eval=FALSE}
linelist_data %>%
  dplyr::select(case_id, gender) %>%
  dplyr::count(gender)
```

- Defina o comportamento para tags perdidas em um `linelist` como "error", da seguinte forma:

```{r, eval=FALSE}
# definir o comportamento como "error"
linelist::lost_tags_action(action = "error")
```

- Agora, execute novamente o bloco de código acima com `dplyr::count()`.

Identifique:

- Qual é a diferença na saída entre um `Warning` e um `Error`?

- Quais poderiam ser as implicações dessa alteração para o seu pipeline diário de análise de dados durante a resposta a um surto?

::: {.callout-note .solucao title="Solução" collapse="true"}

Decidir entre uma mensagem de `Warning` ou de `Error` dependerá do nível de atenção ou flexibilidade de que você precisa ao perder tags. Um `Warning` alertará você sobre uma alteração, mas continuará executando o código nas etapas seguintes. Um `Error` interromperá seu pipeline de análise e o restante não será executado.

Um script de leitura, limpeza e validação de dados pode exigir um pipeline mais estável ou rígido.
Uma análise exploratória de dados pode exigir uma abordagem mais flexível.
Esses dois processos podem ser isolados em scripts ou repositórios diferentes para ajustar as salvaguardas de acordo com as suas necessidades.

Antes de continuar, retorne a configuração para a opção padrão de `Warning`:

```{r}
# redefinir o comportamento para a opção padrão: "warning"
linelist::lost_tags_action()
```

:::

:::

Um objeto `linelist` assemelha-se a um data frame, mas oferece recursos e funcionalidades mais ricos. Pacotes compatíveis com `linelist` podem aproveitar esses recursos. Por exemplo, você pode extrair um data frame contendo apenas as colunas marcadas usando a função `linelist::tags_df()`, como mostrado abaixo:

```{r, warning = FALSE}
linelist::tags_df(linelist_data)
```

Isso permite o uso apenas de variáveis marcadas na análise posterior, o que será útil no próximo episódio (Agregar e visualizar)!

Veja uma versão em bloco único de todas as etapas aprendidas neste episódio no spoiler abaixo.

::: {.callout-note title="Detalhes" collapse="true"}

Você pode realizar todas essas etapas conectadas em um único pipe:

```{r}
# usar dados limpos
cleaned_data %>%
  # marcar o maior número possível de variáveis
  # cria o objeto da classe <linelist>
  linelist::make_linelist(
    id = "case_id",
    date_onset = "date_onset",
    gender = "gender"
  ) %>%
  # validar o linelist
  linelist::validate_linelist() %>%
  # extrair um df com nomes de colunas padronizados
  linelist::tags_df()
```

:::

::: {.callout-note title="Checklist"}

### Quando devo usar o `{linelist}`?

A análise de dados durante a resposta a um surto ou na vigilância de eventos de massa exige um conjunto diferente de _salvaguardas de dados_ se comparada a situações habituais de pesquisa. Por exemplo, seus dados sofrerão alterações ou serão atualizados ao longo do tempo (ex.: novos registros, novas variáveis, variáveis renomeadas).

O `{linelist}` é mais adequado para esse tipo de análise contínua ou de longa duração. Consulte a seção da vinheta "Get started" sobre
[Quando devo considerar o uso do `{linelist}`? ](https://epiverse-trace.github.io/linelist/articles/linelist.html#should-i-use-linelist) para mais informações.

:::

::: {.callout-note title="Pontos-chave"}

- Use o pacote `{linelist}` para marcar, validar e preparar dados de casos para análises posteriores.
- Explore e mapeie variáveis do conjunto de dados para tags predefinidas para padronização.
- Compreenda como `Warnings` vs. `Errors` afetam o fluxo de trabalho de processamento de dados.

:::

